【裁判字號】    98,簡上,952
【裁判日期】    990824
【裁判案由】    家暴傷害
【裁判全文】
臺灣桃園地方法院刑事判決             98年度簡上字第952號
上  訴  人
即  被  告  丙○○
上列被告因家暴傷害案件，不服本院中華民國98年8 月31日98年
度桃簡字第2701號第一審刑事簡易判決（檢察官聲請簡易處刑案
號：98年度偵字第17383 號），提起上訴，本院管轄之第二審地
方法院合議庭判決如下︰
    主  文
上訴駁回。
    事  實
一、被告丙○○與甲○○為夫妻，2 人間具有家庭暴力防治法所
    定之家庭成員關係，2 人因家庭瑣事時有口角爭執。丙○○
    於民國98年03月01日02時許，在桃園縣大溪鎮南興里9 鄰西
    尾14之76號住處房間內，又因細故與甲○○發生口角爭執，
    丙○○竟基於傷害之犯意，動手與甲○○拉扯，致使甲○○
    受有右前臂、上臂、右前胸挫傷合併皮下瘀血、手背多處擦
    傷之傷害。
二、案經甲○○訴請臺灣桃園地方法院檢察署檢察官偵查後聲請
    以簡易判決處刑。
    理  由
一、證據能力部分：
  (一)按被告以外之人於審判外之言詞或書面陳述，除法律有規定
    者外，不得作為證據。被告以外之人於審判外向法官所為之
    陳述，得為證據。被告以外之人於審判外之陳述，經當事人
    於審判程序同意作為證據，法院審酌該言詞陳述或書面陳述
    作成時之情況，認為適當者，亦得為證據。刑事訴訟法第15
    9 條第1 項、第159 條之1 第1 項、第159 條之5 第1 項定
    有明文。查證人孫○昀、孫○昊於本院98年度家護字第282
    號及98年度家護抗字第41號審理中，法官訊問時所為之陳述
    ，固均屬被告以外之人於審判外之陳述，惟參照前揭規定，
    自有證據能力；又查證人甲○○、謝貴珍、陳俊安、林登港
    等人於警詢及偵查中檢察事務官詢問時所為陳述，為被告以
    外之人於審判外之陳述，惟業經被告於本院審理中同意該等
    證據均有證據能力（見本院卷第30頁、第98頁），本院審酌
    上開證人之證詞，均係於自由意志下所為陳述，並無何侵害
    他人權利而取得之情事，認為上開證人之供述適當作為證據
    ，亦均有證據能力。
  (二)次按，除前三條之情形及顯有不可信之情況外，從事業務之
    人於業務上或通常業務過程所須製作之紀錄文書、證明文書
    ，亦得為證據。刑事訴訟法第159 條之4 第2 款定有明文。
    又按，醫師法第12條第1 項規定：「醫師執行業務時，應製
    作病歷，並簽名或蓋章及加註執行年、月、日。」第2 項規
    定：「前項病歷，除應於首頁載明病人姓名、出生年、月、
    日、性別及住址等基本資料外，其內容至少應載明下列事項
    ：一就診日期。二主訴。三檢查項目及結果。四診斷或病名
    。五治療、處置或用藥等情形。六其他應記載事項。」因此
    ，醫師執行醫療業務時，不論患者是因病尋求診療，或因特
    殊目的而就醫，醫師於診療過程中，應依醫師法之規定，製
    作病歷，此一病歷之製作，均屬醫師於醫療業務過程中所須
    製作之紀錄文書，而且每一醫療行為均屬可分，因其接續之
    看診行為而構成醫療業務行為，其中縱有因訴訟目的，例如
    被毆傷而尋求醫師之治療，對醫師而言，仍屬其醫療業務行
    為之一部分，仍應依法製作病歷，則該病歷仍屬業務上所製
    作之紀錄文書，與通常之醫療行為所製作之病歷無殊，自屬
    刑事訴訟法第159 條之4 第2 款所稱從事業務之人於業務上
    所須製作之紀錄文書，而診斷證明書係依病歷所轉錄之證明
    文書，自仍屬本條項之證明文書（最高法院97年台上字第66
    6 號刑事判決要旨參照）。本件卷附之國軍桃園醫院附設民
    眾診療服務處出具之診斷證明書，係國軍桃園醫院乙○○○○於其業務上所須製作之證明文書，並無顯有不可信之情況
    ，亦得為證據。
  (三)公訴人所提出其餘經本院據以認定事實之各項公務員職務上
    所製作之文書證據，亦無顯有不可信情況之情形，依刑事訴
    訟法第159 條之4 第1 款之規定，亦應認有證據能力。
  (四)又本件公訴人所提出其餘經本院據以認定事實之所有證據方
    法（包含被告及證人之證述與文書證據、物證等證據方法）
    ，並無證據證明係公務員違背法定程序所取得，併予敘明。
二、訊據被告固坦承其與告訴人甲○○為夫妻，2 人因家庭瑣
    事，時有口角爭執之情，且於上開時地，因渠上廁所發出之
    聲音與告訴人甲○○發生口角爭執，惟矢口否認有何傷害告
    訴人甲○○之犯行，辯稱渠未毆打甲○○，甲○○是自己跌
    倒受傷，且是甲○○毆打渠，甲○○有自殘的習慣，上開診
    斷證明書上所載的傷是甲○○自殘所致，渠絕無傷害甲○○
    之行為，證人孫○昀亦證稱，告訴人甲○○有時候吵架時有
    自己撞牆並曾拿剪刀割手，證人即被告之母謝貴珍亦於被告
    之離婚案件證稱，曾看到告訴人甲○○割腕，是本件係告訴
    人甲○○自殘後，將受傷原因推給被告。又證人孫○昀之證
    詞僅係渠與甲○○拉扯，不足為渠有傷害行為之認定，卷附
    之國軍醫院診斷證明書不具例行性要件，而非刑事訴訟法第
    159 條之4 之特信性文書，且其縱具證據能力，由該診斷證
    明書之傷勢位置可知甲○○之傷勢均集中於右邊身體（右前
    胸、右上臂、右前臂、右手指臂），應係自行跌倒所致較符
    經驗法則，且如認為甲○○亦有出手毆打渠，渠自得主張正
    當防衛，本件實不應適用簡易判決，渠不應為未有之行為留
    下前科等語。
三、經查：
  (一)被告與告訴人甲○○為夫妻，2 人因家庭瑣事，時有口角爭
    執，被告於前開時、地對告訴人為傷害行為等情，業據證人
    即告訴人甲○○指訴明確在卷（見臺灣桃園地方法院檢察署
    98年度他字1146卷《下稱他卷》第56至57頁），核與被告與
    告訴人之子即證人孫○昀證稱於上開時、地，被告與告訴人
    有發生爭吵，伊有看到被告與告訴人在房間拉扯，告訴人在
    拉扯過程中有受傷之情節相符（見他卷第52頁、本院98年度
    家護字第282 號卷《下稱家護卷》第59頁、本院卷第94頁）
    ，而告訴人主要受傷的部位在右上臂、右前臂、右前胸挫傷
    合併瘀血，手背主要是一些小擦傷，就診時有說是家暴造成
    的傷害，告訴人當時有口述受傷的部位，可以清楚表達他的
    意思等情，亦據證人即國軍桃園醫院乙○○○○到庭結證在
    卷（見本院卷第95頁、第95頁背面），復有國軍桃園總醫院
    附設民眾診療服務處診斷證明書影本1 份及告訴人之病歷資
    料附卷可憑（見他卷第5 頁、本院卷第56頁至第59頁背面、
    第106 至134 頁），應堪認定。
  (二)至被告辯稱告訴人有自殘習慣，上開傷勢係告訴人自殘所致
    乙節，固據證人即被告之母謝貴珍證稱曾看到告訴人割腕（
    見本院98年度婚字第277 號卷《下稱婚字卷》第115 頁），
    亦據證人孫○昀證稱，告訴人有多次撞牆、自殘行為（見本
    院卷第93頁，另見本院卷第70頁被告所提出證人孫○昀於臺
    灣高等法院99年度家上字第22號上開婚姻事件99年6 月18日
    上午10時40分之準備程序筆錄）。惟查，證人乙○○○○具
    結證稱：一般而言，如果因為跌倒而導致手臂或是手背有擦
    傷或是挫傷的情形，前胸就比較不可能因為跌倒而造成挫傷
    或是皮下瘀血，因為人的反射動作會把手臂或是手背撐在地
    上，所以如果有上開情形，胸部受傷的機會比較小。本件告
    訴人來醫院急診時，伊沒有看到告訴人身上有明顯刀傷之痕
    跡，瘀血的部分是靠近頸部的下方鎖骨附近，不太可能是撞
    牆導致。依據告訴人病歷資料，看診日期為98年3 月1 日之
    病歷記錄單上之記載「Ｓ：被先生打要來驗傷」這段紀錄是
    護理人員在護理站時，紀錄病人所說的話。本件診斷證明書
    上面記載告訴人右前臂有挫傷及合併皮下瘀血，其意義為手
    腕到手肘中間是前臂，而告訴人右前臂所受傷之部位是指右
    前臂的上方，上臂是指手肘到肩膀之間，告訴人右上臂受傷
    的部分是右上臂的上方等語在卷（見本院卷第95頁、第95頁
    背面、第96頁、第96頁背面）。是以上開告訴人所受傷勢，
    既非跌倒所致，亦非撞牆所致，更非刀傷，均非告訴人自殘
    所致，堪可認定。且上開證人謝貴珍、孫○昀所證述之內容
    縱使屬實，惟既均為本案案發前已發生之事，亦無從證明本
    件告訴人所受之傷勢為自殘所致，被告前開所辯，顯為卸責
    之詞，不足採信。
  (三)而證人謝貴珍於檢察事務官詢問時陳明，其過去時，問告訴
    人發生何事，告訴人說被告打她，被告說告訴人自己撞牆受
    傷，當日其未看到被告毆打告訴人等情，可見證人謝貴珍係
    事後到場，並非當場目擊，其所稱未看到被告毆打告訴人，
    尚不足為被告有利之認定。
  (四)又按，正當防衛必須對於現在不法之侵害始得為之，侵害業
    已過去，即無正當防衛可言。至彼此互毆，又必以一方初無
    傷人之行為，因排除對方不法之侵害而加以還擊，始得以正
    當防衛論。故侵害已過去後之報復行為，與無從分別何方為
    不法侵害之互毆行為，均不得主張防衛權（最高法院30年度
    上字第1040號判例參照）。又互毆係屬多數動作構成單純一
    罪而互為攻擊之傷害行為，縱令一方先行出手，而還擊之一
    方在客觀上苟非單純對於現在不法之侵害為必要排除之反擊
    行為，因其本即有傷害之犯意存在，則對其互為攻擊之還手
    反擊行為，自無主張正當防衛權之餘地。查證人孫○昀於檢
    察事務官詢問時指稱其有看到被告與告訴人在房間拉扯等情
    ，縱認告訴人亦有出手，然被告係出手與告訴人拉扯，係積
    極之攻擊行為，並非單純對於現在不法之侵害為必要格擋排
    除之行為，自不得主張正當防衛，被告所辯出於正當防衛云
    云，亦無可採。
  (五)綜上，本件事證明確，被告犯行堪予認定，應依法論科。
四、核被告所為，係犯刑法第277 條第1 項之傷害罪。告訴人為
    被告之配偶，此據被告、告訴人於警詢時一致陳明。被告與
    告訴人2 人間有家庭暴力防治法第3 條第1 款之家庭成員關
    係，本件屬家庭暴力罪。原審經審理結果，認被告犯行事證
    明確，因而適用刑法第277 條第1 項、第41條第1 項前段，
    刑法施行法第1 條之1 第1 項、第2 項前段，並審酌被告僅
    細故傷害告訴人，使告訴人受有右前臂、上臂、右前胸挫傷
    合併皮下瘀血、手背多處擦傷之傷害，傷勢非重，與被告犯
    後否認犯行之態度及其他一切情狀，量處拘役20日，並諭知
    易科罰金之折算標準，以示懲儆。經核其認事用法尚無違誤
    ，量刑亦屬允當。被告上訴意旨否認犯罪，指摘原判決不當
    ，為無理由，應予駁回。
據上論斷，應依刑事訴訟法第455 條之1 第3 項、第368 條，判
決如主文。
本案經檢察官李安蕣到庭執行職務。
中    華    民    國    99    年    8     月    24    日
                  刑事第九庭  審判長法  官  吳為平
                                    法  官  蘇琬能
                                    法  官  黃立昌
以上正本證明與原本無異。
不得上訴。
                                    書記官  張懿昀
中    華    民    國    99    年    8     月    25    日

司法院資訊處製作；財團法人民間司法改革基金會備份。
